最高法院刑事判決　　　　　　一○○年度台上字第四七四五號
上　訴　人　劉允平
選任辯護人　周欣穎律師
　　　　　　蕭嘉甫律師 
上列上訴人因妨害性自主等罪案件，不服台灣高等法院中華民國
九十九年五月十一日第二審判決（九十八年度上訴字第二六五七
號，起訴案號：台灣板橋地方法院檢察署九十七年度偵字第二○
九四八號），提起上訴，本院判決如下：
    主  文
上訴駁回。
    理  由
按刑事訴訟法第三百七十七條規定，上訴於第三審法院，非以判
決違背法令為理由，不得為之。是提起第三審上訴，應以原判決
違背法令為理由，係屬法定要件。而上訴第三審法院之案件，是
否以判決違背法令為上訴理由，應就上訴人之上訴理由書狀加以
審查，如果上訴理由書狀並未依據卷內訴訟資料，具體指摘原判
決不適用何種法則或如何適用不當，或所指摘原判決違法情事，
顯與法律規定得為第三審上訴理由之違法情形，不相適合時，均
應認其上訴為不合法律上之程式，予以駁回。至原判決究有無違
法，與上訴是否以違法為理由係屬二事。本件原審經審理結果，
認為上訴人劉允平二次乘機猥褻之犯行明確，因而撤銷第一審所
為科刑之判決，改判仍論處上訴人乘機猥褻二罪之罪刑，復定其
應執行刑，已詳敘調查、取捨證據之結果及憑以認定犯罪事實之
心證理由。並就上訴人否認犯行之供詞及其所辯各語認非可採，
予以論述。原判決依憑被害人Ｂ女（真實姓名等人別資料詳卷）
所為其於原判決事實欄所示時、地，搭乘火車，於靠窗之位置睡
覺時，遭左鄰之上訴人以左手撫摸其左胸之指訴，核與當時坐於
彼等二人後座之Ａ女（真實姓名等人別資料詳卷）及適於上訴人
左側走道上立於上訴人左後側之證人方○西二人均一致證稱於上
開時、地，見上訴人側身向睡夢中之Ｂ女傾靠，並觸摸Ｂ女身體
等情相符；另上訴人於民國九十七年四月中旬，以相同手法乘機
猥褻Ａ女，Ａ女當場雖因害怕未敢張揚，然自斯時起，即利用搭
乘火車通勤上班遇見上訴人之機會，密切觀察上訴人是否有再犯
情形，迄親睹上訴人乘機猥褻Ｂ女，乃向Ｂ女言明其本人相同之
受害經過，並與Ｂ女共同舉發上訴人等情，則據Ａ女指訴綦詳，
且Ａ女乍見上訴人以同一方法乘機猥褻Ｂ女，於上訴人下車離去
後，旋向Ｂ女陳述其本人前亦同此遭遇，翌日，彼等於火車上再
度遇見上訴人，即共同報警處理一節，亦經Ｂ女證述屬實。微論
Ａ女、Ｂ女及方○西與上訴人均素昧平生，衡情本無構陷上訴人
之可能，況Ａ女、Ｂ女尤無因此故意虛擬有損己身名節事由公諸
於眾之理，又Ａ女、Ｂ女所指對其摸胸猥褻之人具有前額至頭頂
毛髮較稀，戴眼鏡等外觀特徵，及平日固定自中壢站搭乘與本件
同一車次之列車至板橋站下車，在火車上研讀佛經等習性，核與
方○西所述悉相符合，上訴人上開外觀並有卷附上訴人照片可證
，上開習性亦為上訴人所是認，且經劉○如及賴○文一致陳明，
凡此均堪佐證Ａ女、Ｂ女本件性侵害之指訴，並非設詞誣攀，亦
無誤認之可能。再依卷附上訴人自行拍攝之照片顯示，本件火車
座位間距確足供位於後座之人由此察知前座乘客手部橫伸至鄰座
之情形，是Ａ女所述自座位間距之縫隙，目睹上訴人伸手撫摸Ｂ
女身體等語，與事實尚無矛盾，又其自經歷上訴人之猥褻後，長
期以來於搭乘火車時，始終注意觀察上訴人言行舉止，自無認錯
對象之可能，另方○西亦陳明案發時其適立於上訴人左後方之走
道上，手部搭扶在上訴人座位之後椅背上，是其雖未正面目擊，
然顯係近距離觀察上訴人外觀並發現上訴人有觸摸Ｂ女之舉，且
核與Ａ女供證情節互核相符，是不論彼等所述上訴人用以觸摸Ｂ
女者係左手或右手，所觸碰之Ｂ女身體部位為何，然依彼等證言
，上訴人以手觸摸Ｂ女身體，洵無疑義，且據此已足為Ｂ女指訴
遭上訴人以手撫摸胸部等情之補強證據，因認上訴人確有乘機猥
褻Ａ女、Ｂ女等犯行，業於理由內論述甚詳。上訴意旨置原判決
上開論述於不顧，或猶以Ａ女遲至其所遭猥褻後二月餘，始說出
其受害，已不合理，且其所指受害日期欠明確，指摘原判決僅憑
該有瑕疵之指訴為唯一證據，即認定上訴人對Ａ女乘機猥褻，顯
有不當；或以本件火車座位扶手處之間隙狹小，不足供後座之Ａ
女經由該處見及前座上訴人之動態全貌，且其與立於上訴人身後
之方○西，均未面對上訴人真正親睹上訴人以手觸摸Ｂ女胸部之
經過，故彼等指上訴人猥褻Ｂ女，應係一般目擊證人常犯之誤認
所致，且Ａ女既謂上訴人「可能」係以左手觸摸Ｂ女左胸及方○
西所稱上訴人左手往Ｂ女方向靠近等語，亦均無非臆測之詞，應
不得作為上訴人犯罪之證據云云，指摘原判決採證違法。俱非適
法之第三審上訴理由。又Ｂ女所指遭上訴人乘機猥褻當天即九十
七年六月二十四日，上訴人確搭乘上午六時三十分許之自強號班
車，為上訴人所是認，並有上訴人自行提出之其台鐵進出站明細
資料為證，Ａ女、Ｂ女與方○西均與上訴人素不相識，彼等既能
指出上訴人搭乘該班火車，足徵彼等確亦乘坐該班車無訛，本無
贅行調查彼等乘車證明之必要，況經原審函查結果，交通部台灣
鐵路管理局並無Ａ女、Ｂ女所使用定期票之旅客閘門刷卡紀錄等
資料可資提供，亦有卷附該局覆函可按，是原審要無上訴意旨所
指證據調查職責未盡之違法可言。再者，上訴人就其所辯搭乘火
車通勤，向與長女劉○如同行，九十七年六月二十四日當天亦與
劉○如共搭火車，同坐於第十二車廂，並未於第十三車廂猥褻Ｂ
女等語，雖提出上開進出站明細資料為證，並聲請訊問劉○如、
賴○文。然該進、出站明細僅載有乘客搭乘火車進、出站之日期
、時間，殊無從憑為上訴人乘坐於第十二車廂之證明；且原判決
就該等證人之證言，亦以證人劉○如固證稱其向與上訴人同搭火
車通勤，但復自承並非每次均與上訴人同坐，此觀上訴人、劉○
如俱直承九十七年六月二十五日為警查獲時，上訴人未與劉○如
同坐一情即明，另證人賴○文雖證稱其平日固定自中壢站乘坐本
件列車至台北站上課，均坐於第十三車廂，九十七年六月二十四
日未見上訴人至該車廂乘坐等語，然搭乘該班火車通勤至台北上
課，既為賴○文平日例行事項，賴○文於九十七年九月十一日偵
訊時，對時隔數月之前開日期通勤情形竟猶能記憶，是否確與事
實相符，已非無疑，況其自承平日搭車時坐定後，即開始閱讀書
刊，鮮少注意週遭其他乘客動態，而本案列車於九十七年六月二
十四日上午六時三十七分從始發站即中壢站開車，賴○文於當天
上午六時十五分即進入中壢站，其上車坐定之時間自較早於開車
前五分鐘始進入該站之上訴人與劉○如，有火車時刻表查詢系統
與彼等之旅客閘門刷卡紀錄為憑，依賴○文自承之上開乘車閱讀
之習慣，其上車坐定後，自有可能因閱讀書刊致未注意及上訴人
與其乘坐同一車廂，因認此等證言俱無從據為有利上訴人之認定
，亦於理由逐一闡述明確。上訴意旨或任憑己意，指摘原判決未
審酌其提出之上開進、出站紀錄明細，有應於審判期日調查之證
據漏未調查之違法；或徒以九十七年六月二十四日係本件案發前
一日，賴○文因此而得以記憶當日搭車情形，尚不違情，指摘原
判決未採信賴○文上開證言有悖經驗法則云云。亦均不足以辨認
原判決已具備違背法令之形式要件。刑法所處罰之違反意願猥褻
罪、乘機猥褻罪，係指姦淫以外，基於滿足性慾之主觀犯意，以
違反被害人意願、乘被害人不能或不知抗拒之方法所為，揆其外
觀，依一般社會通念，咸認足以誘起、滿足、發洩人之性慾，而
使被害人感到嫌惡或恐懼之一切行為而言；性騷擾防治法第二十
五條第一項所處罰之性騷擾罪，則指性侵害犯罪以外，基於同法
第二條第一、二款所列之性騷擾意圖，以乘被害人不及抗拒之違
反意願方法，對其為與性或性別有關之親吻、擁抱或觸摸臀部、
胸部或其他身體隱私處之行為。考其犯罪之目的，前者乃以其他
性主體為洩慾之工具，俾求得行為人自我性慾之滿足，後者則意
在騷擾觸摸之對象，不以性慾之滿足為必要；究其侵害之法益，
前者乃侵害被害人之性自主權，即妨害被害人性意思形成、決定
之自由，後者則尚未達於妨害性意思之自由，而僅破壞被害人所
享有關於性、性別等，與性有關之寧靜、不受干擾之平和狀態；
觀其犯罪之手段，乘機猥褻罪乃利用被害人原已身陷無性意思能
力而不能或不知抗拒之狀態，違反意願猥褻罪與性騷擾罪雖均出
於違反被害人意願之方法，但前者非僅短暫之干擾，而須已影響
被害人性意思形成與決定之自由，且不以身體接觸為必要，例如
強拍被害人裸照等足以誘起、滿足、發洩性慾之行為亦屬之，而
後者則係於被害人不及抗拒之際，出其不意乘隙為短暫之觸摸。
各異其旨，不容混淆。行為人基於滿足性慾之目的，對被害人所
為之侵害行為，苟於客觀上不足認係為發洩情慾，或尚未至妨害
被害人性意思自由，刑法上雖無處罰猥褻性侵害犯罪未遂之明文
，然其對被害人有關性之平和狀態，不能謂無干擾，得論以性騷
擾罪，固不待言。本件上訴人既係於Ａ女、Ｂ女睡眠中，伸手觸
摸彼等胸部，迄Ａ女、Ｂ女驚醒後，方停手離去，足徵上訴人所
為係為滿足己身之性慾，非基於騷擾Ａ女、Ｂ女之意圖，且係利
用Ａ女、Ｂ女睡眠中不知抗拒之狀態為之，與趁人不及抗拒之際
，出其不意之情形有別，原判決論以乘機猥褻罪，要無上訴意旨
所指不適用法則之違法。另原判決科刑時，已依刑法第五十七條
規定，以上訴人之行為責任為基礎，就其為滿足一己私慾，對女
性之通勤安全構成莫大危害之犯罪情狀，其犯後未坦承犯行之犯
罪後態度及其素行、犯罪動機、手段、智識程度、生活狀況等一
切情狀，予以綜合考量，對上訴人二次犯行分別量定其刑，並定
其應執行之刑，既未逾越法定刑度，又未濫用自由裁量之權限。
上訴意旨未指摘原判決關於其科刑部分有何違背法令，空言主張
原判決量刑與於大眾交通工具上趁機觸摸他人胸、肩等行為之可
責性顯不相當，不符比例原則云云，係徒憑己意，任意指摘，顯
與法律所規定得上訴第三審之理由不相適合。至其餘上訴意旨所
云，或係對事實審法院採證、認事及證據證明力判斷之職權行使
，專憑己見，任意指摘，或仍為單純之事實爭執，並未具體指明
原判決採證認事及所為論斷有何違背經驗法則與論理法則，亦不
足據以辨認原判決已具備違背法令之形式要件。綜上說明，本件
上訴不合法律上之程式，應予駁回。
據上論結，應依刑事訴訟法第三百九十五條前段，判決如主文。
中    華    民    國   一○○   年   八   月  二十五  日
                      最高法院刑事第二庭
                          審判長法官  張  淳  淙  
                                法官  劉  介  民  
                                法官  蔡  彩  貞  
                                法官  孫  增  同  
                                法官  李  嘉  興  
本件正本證明與原本無異
                                      書  記  官  
中    華    民    國  一○○  年    九    月  二十一  日
                                                     Ｍ